【裁判字號】    89,上,552
【裁判日期】    891011
【裁判案由】    給付損害金
【裁判全文】
臺灣高等法院民事判決  八十九年度上字第五五二號
      上  訴  人  華南紡織有限公司
      法定代理人  洪勤誠
      訴訟代理人  姚念林律師
      被上訴人    午○○      .
                  Ｑ○○            住台北市○○街○段四三號
                  Ｒ○○            住台北市○○街○段四三號
                  Ａ○○            住台北市○○街○段四三號
                  甲○○○          住台北市○○街○段四三號
                  Ｍ○○            住台北市○○街○段四三號
                  Ｐ○○            住台北市○○街○段四三號
                  亥○○            住台北市○○街○段四三號
                  戌○○            住台北市○○街○段四三號
                  Ｈ○○            住台北市○○街○段四七號
                  Ｋ○○            住台北市○○街○段四七號
                  宙○○            住台北市○○街○段四七號
                  Ｊ○○            住台北市○○街○段四七號
                  Ｌ○○            住台北市○○街○段四七號
                  Ｉ○○            住台北市○○街○段四七號
                  玄○○            住台北市○○街○段四七號
                  Ｄ○○            住台北市○○街○段四七號
                  Ｅ○○            住台北市○○街○段四七號
                  地○○            住台北市○○街○段四七號
                  寅○○            住台北市○○街○段四七號
                  卯○○            住台北市○○街○段四七號
                  酉○○            住台北市○○街○段四七號
                  天○○            住台北市○○街○段四七號
                  Ｏ○○            住台北市○○街○段四七號
                  申○○○          住台北市○○街○段四七號
                  Ｂ○○            住台北市○○街○段四七號
                  Ｆ○○            住台北市○○街○段四七號
                  Ｇ○○            住台北市○○街○段四七號
                  Ｃ○○            住台北市○○街○段四七號
                  宇○○            住台北市○○街○段四七號
                  巳○○            住台北市○○街○段四七號
                  未○○            住台北市○○街○段四七號
                  辰○○            住台北市○○街○段四七號
                  Ｎ○○            住台北市○○街○段四七號
                  壬○○            住台北市○○街○段四七號
                  己○○            住台北市○○街○段四七號
                  辛○○            住台北市○○街○段四七號
                  癸○○            住台北市○○街○段四七號
                  庚○○            住台北市○○街○段四七號
                  戊○○            住台北市○○街○段四七號
                  子○○            住台北市○○街○段四七號
                  乙○○            住台北縣新店市○○街二六巷二一號三樓
                  丙○○            住台北縣新店市○○街二六巷二一號三樓
                  丁○○            住台北縣新店市○○街二六巷二一號三樓
                  黃○○            住台北市○○街○段四七號
                  丑○○            住台北市○○路一七九號五樓
      右四十六人共同
      訴訟代理人  陳重光律師
右當事人間請求給付損害金事件，上訴人對於中華民國八十九年三月十五日臺灣板橋
地方法院八十八年度訴字第一七七四號第一審判決提起上訴，本院判決如左：
    主      文
上訴駁回。
第二審訴訟費用由上訴人負擔。
    事      實
甲、上訴人方面：
一、聲明：(一)原判決廢棄。(二)駁回被上訴人在第一審之訴及假執行之聲請。(三)如受不
    利判決，願供擔保請宣告免為假執行。
二、陳述：除與原判決記載相同者，茲引用之外，補稱：
    (一)兩造間存有不定期租賃關係，因被上訴人在五十一年間出具同意書，同意上訴
      人在系爭土地上興建永久性廠房。民法第四百二十二條之一規定租用基地建築
      房屋者，承租人於契約成立後，得請求出租人為地上權之登記，同時債編施行
      法第二十三條亦規定前揭規定於債編施行前租用基地建築房屋者，亦適用之。
      而民法第四百四十九條第三項規定租用基地建築房屋者，不適用同條第一項租
      賃契約之期限不得逾二十年之規定。以上規定之立法意旨，均為確保租用基地
      建築房屋之使用收益之目的，應於該房屋可使用收益之期限內，以不定期之租
      賃關係而存在，方足以確保承租人之租賃目的。故兩造形式上雖逐年訂定新租
      約，實質上係就已存在之不定期租賃關係中有關租金之條款隨申報地價之調整
      而變動，並非重訂新租約。
    (二)原判決認被上訴人係依侵權行為之法律關係請求上訴人給付損害金，惟被上訴
      人八十七年間起訴時，請求八十四年之損害金部分，已罹於二年之時效。
乙、被上訴人方面：
一、聲明：駁回上訴。
二、陳述：除與原判決記載相同者，茲引用之外，補稱：
    (一)與本件有密切關係之請求返還土地及給付損害金事件，業經最高法院判決上訴
      人敗訴確定。本件請求之標的為損害賠償金，與兩造間有無不定期租賃契約無
      關。
    (二)被上訴人係請求相當於租金之損害金，與侵權行為之時效無關。
    理      由
一、本件被上訴人起訴主張被上訴人及被上訴人之被繼承人等人即蔡永順、蘇唐碧蘭
    、蘇進貴、蘇清標、蘇永德、蘇建張、蘇逸銘、申○○○、蘇兩全、蘇聰明、丑
    ○○、Ｈ○○、蘇文信（嗣因繼承，現共有人為如附表一所示之被上訴人及如附
    表二所示之其他共有人），與上訴人訂立租賃契約，將被上訴人共有坐落臺北縣
    三重市○○○段菜寮小段一八一─二、一八一─五、一八一─六、一八一─七地
    號四筆土地（下稱系爭土地），出租與上訴人，租期自八十三年一月一日起至八
    十三年十二月三十一日止，全年租金依申報地價總額百分之四計算，即全年租金
    為新臺幣（下同）四十八萬五千五百十三元，租期屆滿後，被上訴人已於八十四
    年一月七日以北管局六十七支○○○一六七─九郵局第二十四號存證信函通知上
    訴人不再續租，詎上訴人遲不返還系爭土地，致被上訴人受有損害。爰依侵權行
    為及不當得利之法律關係，參酌被上訴人四十六人所占比例為全部共有人之二百
    十六分之一百零五，併參酌系爭租約原訂租金為按每年土地申報地價總額年息百
    分之四計算乙節，請求上訴人應自八十四年一月一日起至返還坐落系爭土地之日
    止，每年給付被上訴人按該年度土地申報地價總額年息百分之四中之二百十六分
    之一百零五計算之損害金。
    上訴人則以本件兩造間書面之土地租賃期限雖訂為一年，惟兩造間租賃關係早於
    四十年間即已開始，每年換約一次，租賃條件除租金隨申報地價總價之調整而變
    動外，其餘均相同，且每年均係由被上訴人通知上訴人備妥租金，被上訴人領取
    租金時，兩造再補訂書面，因租金係依申報地價總額來核定，故被上訴人之通知
    通常於每年三、四月間，有時甚至遲至七、八月間始通知上訴人。又兩造間歷次
    之租賃契約期間均未逾一年，理可不必以字據訂之，亦即於兩造意思表示一致時
    ，租賃即成立，兩造間四十餘年來每年所謂之換約，租賃期間均訂明自當年一月
    一日起，然租賃契約書之簽訂均在租期開始後，可知兩造間之換約僅補訂書面而
    已，並非真正之訂約行為，兩造間之換約並非自換約時發生，早於每年一月一日
    起生效，且上訴人所給之租金亦包括補訂書面契約前之租期，被上訴人亦欣然接
    受，四十餘年來從未異議，可推知被上訴人如未於租期屆滿前為不續租之表示時
    ，即默示同意隔年依相同租賃條件成立租賃契約，上訴人亦信賴被上訴人如未於
    租期屆滿前表示不續租，即同意繼續出租，是本件兩造仍存有租賃契約。況被上
    訴人於五十一年間另行書立「土地使用權證明書」，內載上訴人擬在系爭土地上
    「建築『永久廠房』業經本人等完全認同，足見雙方已合意由上訴人「永久使用
    」系爭土地而得於其上興建永久性建物，默認兩造間長期存續租賃關係，兩造間
    應存有不定期租賃關係。被上訴人僅因調漲租金為申報地價總額百分之八之目的
    未達而任意終止租約，顯與誠信原則有違，亦屬權利濫用。上訴人使用系爭土地
    有合法權源，無侵權行為或不當得利可言。上訴人復以被上訴人本於侵權行為之
    法律關係請求損害賠償，有部分已罹於時效而消滅等語置辯。
二、被上訴人主張其與其他共有人與上訴人簽訂有系爭租約，租賃期間自八十三年一
    月一日起至同年十二月三十一日止，期滿後被上訴人曾於八十四年一月七日通知
    上訴人不再續約之事實，業據其提出租賃契約、土地登記簿謄本為證，復為上訴
    人所不爭執，堪信為真實。上訴人雖辯稱兩造間之契約並非自換約時發生，早於
    每年一月一日起即生效，且上訴人所給之租金亦包括補訂書面契約前之租期，被
    上訴人亦欣然接受，四十餘年來從未異議，足可讓上訴人確信被上訴人如未於租
    期屆滿前為不續租之表示時，即默示同意隔年依相同租賃條件成立租賃契約，上
    訴人亦信賴被上訴人如未於租期屆滿前表示不續租，即同意繼續出租，是本件兩
    造仍存有租賃契約，且被上訴人在五十一年間出具同意書，同意上訴人在系爭土
    地上興建永久性廠房，兩造間應存有不定期租賃關係云云。惟按租賃定有期限者
    ，其租賃關係，於期限屆滿時消滅，民法第四百五十條第一項定有明文。本件系
    爭之租賃契約之租賃期間明定自八十三年一月一日起至同年十二月三十一日止，
    有原租賃契約影本一件附卷可稽（原審調字卷第五頁），是則本件自係為定期租
    賃契約。雖兩造間自四十餘年來之租賃契約均相類似，然儘管租賃條件相同，其
    租賃契約既定有期限者，該契約於期限屆滿時即為消滅，自不因期滿後兩造再訂
    書面契約，補交書面契約前之租金而另再續定契約，而有不同（再續定之契約為
    另一新契約）。復按默示之意思表示，須表意人於外部之行為或其他客觀之事實
    ，足以推定表意人之內心有此意思之表示，始足當之，本件租約於八十三年十二
    月三十一日終止，被上訴人並於八十四年一月七日，即以存證信函通知上訴人不
    再續約，又無向上訴人收取八十四年度之租金，且兩造對於租金多寡，並未達成
    協議，難認被上訴人有何默示續約之表示。上訴人另雖提出被上訴人所蓋章之土
    地使用權證明書影本乙份，主張被上訴人於五十一年間出具該同意書，同意上訴
    人在系爭土地上興建永久性廠房，足見雙方之本意絕非於契約期滿即可請求拆屋
    還地云云。然查上訴人主張被上訴人於五十一年間即出具該土地使用權同意書，
    嗣後兩造即逐年換定新租約，兩造既逐年換訂租約，並約明租賃期間，上訴人抗
    辯系爭租約為永久性租約，即不足採。參酌本件上訴人於原審之訴訟代理人即上
    訴人公司員工黃雪卿，於上訴人與系爭土地其他共有人間之本院八十六年度重上
    更(一)字第一六六號民事案件審理中，曾證稱以後每年續定之租約均不再提出使用
    權證明書（原審簡字卷一五七頁）等語以觀，益證兩造逐年訂定租賃契約係本於
    兩造逐年成立租賃關係之合意，而非被上訴人根據前開土地使用同意書所負之義
    務。況自民國五十一年迄今，上訴人繼續租用系爭土地已近四十年，縱使租地建
    屋，上訴人使用系爭土地之期間亦堪認相當。而上訴人於系爭土地上所建之房屋
    ，為老舊建築物，屋齡約四十年左右，且上訴人所建之系爭廠房，已不自行使用
    ，而轉租予他人做停車位及鋁業使用等情，亦為上訴人於上開民事案件審理中所
    不爭執（參本院前揭判決書），上訴人既不再將該廠房供其本業紡織工廠使用，
    被上訴人於租約期滿請求上訴人拆屋還地，自屬權利之正當行使，難謂有何權利
    之濫用。又，縱被上訴人於原租約期滿後曾要求調整租金，亦屬兩造願否成立新
    租約之條件，殊難因兩造就此無合意致未成立新租約，即認被上訴人行使權利有
    違誠信原則。被上訴人既於八十三年十二月三十一日租約期滿後向上訴人表示不
    再續約，兩造間自已無租賃關係存在，上訴人辯稱兩造間仍有租賃關係存在云云
    ，不足採信。復，被上訴人其他共有人（附表二之所有權人）於租賃關係終止後
    ，本於所有權之法律關係主張上訴人無權占有應拆屋還地部分，業經最高法院判
    決上訴人敗訴確定，有最高法院八十九年度台上字第一三○三號判決附於本院卷
    一四○頁可參，足證兩造間之租賃關係確已終止而不存在。
三、被上訴人為系爭土地上之部分所有權人，所有權應有部分合計為二百十六分之一
    百零五，且該土地為上訴人占有如原法院八十四年度重訴字第一六○號民事判決
    附圖所示斜線部分之面積七六四平方公尺並建有建物廠房，上訴人迄未將系爭土
    地返還被上訴人等情，已據被上訴人提出土地登記謄本及前開判決影本為證，上
    訴人亦不爭執，是系爭租約終止後，被上訴人請求上訴人給付相當於租金之損害
    金，洵屬有據。兩造原訂租金為按每年土地申報地價總額年息百分之四計算，有
    系爭租約影本乙份附卷可憑，足認上訴人因遲延返還土地致被上訴人之損害，應
    以按土地申報地價總額年息百分之四計算為相當，從而被上訴人請求上訴人應自
    民國八十四年一月一日起至返還系爭土地之日止，每年給付按該年度土地申報地
    價總額年息百分之四中之二百十六分之一百零五計算之損害金，為有理由，應予
    准許。按「租金之請求權因五年間不行使而消滅，既為民法第一百二十六條所明
    定，至於終止租約後之賠償與其他無租賃契約關係之賠償，名稱雖與租金異，然
    實質上仍為使用土地之代價，債權人應同樣按時收取，不因其契約終止或未成立
    而謂其時效之計算應有不同。」，最高法院四十九年度台上字第一七三○號判例
    可資參照。上訴人抗辯被上訴人本於侵權行為之法律關係請求損害金，部分已罹
    於二年時效而消滅云云，委無可採。
四、綜上所述，本件被上訴人主張兩造租約已終止為可採，上訴人所辯均為無可取。
    從而，被上訴人本於侵權行為及不當得利之法律關係，請求上訴人給付相當於租
    金之損害金，為有理由，應予准許。是則原審判命上訴人如數給付，於法並無不
    合。上訴意旨指摘原判決不當，求予廢棄改判，為無理由，應予駁回其上訴。
五、據上論結，本件上訴為無理由，依民事訴訟法第四百四十九條第一項、第七十八
    條，判決如主文。
中      華      民      國    八十九    年      十      月     十一     日
                                民事第九庭
                                    審判長法  官  吳  謙  仁
                                          法  官  魏  大  喨
                                          法  官  蘇  瑞  華
右正本係照原本作成。
如不服本判決，應於收受送達後二十日內向本院提出上訴書狀，其未表明上訴理由者
，並應於提出上訴後二十日內向本院補提理由書狀（均須按他造當事人之人數附繕本
），且依後附民事訴訟法第四百六十六條之一規定辦理。
中      華      民      國    八十九    年      十      月     十三     日
                                          書記官  賴  以  真
附錄：
民事訴訟法第四百六十六條之一：
對於第二審判決上訴，上訴人應委任律師為訴訟代理人，但上訴人或其法定代理人具
有律師資格者，不在此限。
上訴人之配偶、三親等內之血親、二親等內之姻親，或上訴人為法人、中央或地方機
關時，其所屬專任人員具有律師資格其經法院認為適當者，亦得為第三審訴訟代理人
。
第一項但書及第二項情形，應於提起上訴或委任釋明之。
上訴人未依第一項、第二項規定委任訴訟代理人，或雖依第二項委任，法院認為不適
當者，第二審法院應定其先命補正。逾期未補正亦未依第四百六十六條之二為聲請者
，第二審法院應以上訴不合法裁定駁回之。
附表二：
┌────┬────────┬──────────┬──────────┐
│所有權人│    應有部分    │       合  計       │      備      註    │
├────┼────────┼──────────┼──────────┤
│ 蘇兩全 │二一六分之九    │                    │                    │
├────┼────────┼──────────┼──────────┤
│ 蘇聰明 │二一六分之九    │                    │                    │
├────┼────────┼──────────┼──────────┤
│ 蘇清標 │二一六分之三六  │                    │                    │
├────┼────────┼──────────┼──────────┤
│ 蘇永德 │十八分之一      │                    │                    │
├────┼────────┼──────────┼──────────┤
│ 蔡耀乾 │十八分之一      │                    │被繼承人：蔡永順    │
├────┼────────┼──────────┼──────────┤
│ 蘇建張 │二一六分之二四  │                    │                    │
├────┼────────┼──────────┼──────────┤
│ 蘇逸銘 │六四八分之九    │                    │                    │
├────┼────────┼──────────┼──────────┤
│ 丑○○ │五四０分之六    │                    │                    │
├────┼────────┼──────────┼──────────┤
│ 蘇文信 │二一六分之四    │                    │                    │
├────┼────────┼──────────┼──────────┤
│        │                │ 二一六分之一一一   │                    │
└────┴────────┴──────────┴──────────┘


司法院資訊處製作；財團法人民間司法改革基金會備份。
